臺灣高等法院臺南分院民事判決　　　　 98年度上易字第247號
上　訴　人　財政部國有財產局臺灣南區辦事處台南分處即黃進
　　　　　　之遺產管理人
法定代理人　林秀娟
訴訟代理人　王文文
視同上訴人　黃許換
訴訟代理人　黃天法
視同上訴人　行政院國軍退除役官兵輔導委員會台南縣榮民服務
　　　　　　處即史維文之遺產管理人
法定代理人　喬川洞
訴訟代理人　田禮誠
　　　　　　陳珮沄
　　　　　　李長聯
視同上訴人　黃謝月英即黃文明.
訴訟代理人　黃棟樑
　　　　　　林祈福律師
視同上訴人　梁越龍民國74年.
兼 上 一人
法定代理人　梁秀琴
視同上訴人　黃為
　　　　　　陳含笑
　　　　　　黃承鴻即黃國昌）.
　　　　　　黃明正
被 上 訴人　簡春里
　　　　　　李慕華
共　　　同
訴訟代理人　潘順發
上列當事人間請求分割共有物事件，上訴人對於中華民國98年9
月11日臺灣臺南地方法院第一審判決（97年度訴字第242號），
提起上訴，本院於100年11月22日言詞辯論終結，判決如下：
    主  文
原判決廢棄。
兩造共有坐落台南巿永康區○○段二八四地號、地目建、面積一
０四．九六平方公尺土地准予分割；其分割方法為如附圖一（台
南市永康地政事務所100年5月17日收件之複丈圖）所示即：
(一)編號Ａ部分，面積五．四九平方公尺分歸視同上訴人黃許換所
  有。
(二)編號Ｂ部分，面積三．０七平方公尺分歸視同上訴人行政院國
  軍退除役官兵輔導委員會台南縣榮民服務處即史維文之遺產管
  理人所有。
(三)編號Ｃ部分，面積三．一八平方公尺分歸上訴人財政部國有財
  產局臺灣南區辦事處台南分處即黃進之遺產管理人所有。
(四)編號Ｄ部分，面積十七．九０平方公尺分歸視同上訴人黃謝月
  英所有。
(五)編號Ｅ、Ｅ1、Ｅ2部分，面積三十九．三三平方公尺分歸被上
  訴人簡春里、李慕華共同取得，並按原所有權應有部分比例保
  持共有。
(六)編號Ｆ部分，面積三．八七平方公尺分歸視同上訴人梁越龍、
  梁秀琴共同取得，並按原所有權應有部分比例保持共有。
(七)編號Ｉ部分，面積三．九八平方公尺分歸視同上訴人黃為所
  有。
(八)編號Ｊ部分，面積二．七三平方公尺分歸視同上訴人陳含笑所
  有。
(九)編號Ｇ1、Ｇ2部分，面積十五．九一平方公尺分歸視同上訴人
  黃承鴻、黃明正共同取得，並按原所有權應有部分比例保持共
  有。
(十)編號Ｈ部分，面積九．五０平方公尺分歸兩造共同取得，並按
  原所有權應有部分之比例保持共有，且供通行之用。
第一、二審訴訟費用，由兩造依如附表所示原應有部分比例負擔
。
    事實及理由
壹、程序部分：
一、按訴訟標的對於共同訴訟之各人必須合一確定者，共同訴訟
    中一人之上訴，其效力及於全體，此觀民事訴訟法第五十六
    條第一項第一款規定自明。查本件係分割共有物之訴，其訴
    訟標的對於共同訴訟之各人必須合一確定，依上開規定，上
    訴人財政部國有財產局台灣南區辦事處台南分處即黃進之遺
    產管理人（下稱國財局台南分處）上訴之效力及於同造之行
    政院國軍退除役官兵輔導委員會台南縣榮民服務處即史維文
    之遺產管理人（下稱退輔會台南榮服處）、黃許換、黃謝月
    英（兼原審被告黃文明、黃仲寄之承當訴訟人）、梁越龍、
    梁秀琴、黃為、陳含笑、黃承鴻即黃國昌、黃明正，爰將
    之併列為視同上訴人，合先敘明。
二、次按「訴訟繫屬中為訴訟標的之法律關係，雖移轉於第三人
    ，於訴訟無影響。但第三人如經兩造同意，得聲請代當事人
    承當訴訟。前項但書情形，僅他造不同意者，移轉之當事人
    或第三人得聲請法院以裁定許第三人承當訴訟」，民事訴訟
    法第二百五十四條第一項、第二項分別定有明文。查本件坐
    落原臺南縣永康市（現已改制為臺南巿永康區○○○段二八
    四地號、地目建、面積一○四‧九六平方公尺土地（下稱系
    爭土地），本為原審原告林秋與被告即上訴人、視同上訴
    人等共有，嗣林秋於原審訴訟繫屬中之民國（下同）九十
    七年十一月二十八日，將其應有部分分別移轉予李慕華、簡
    春里，各為八四○○○分之二○七七二、八四○○○分之一
    三八四八，此有系爭土地之土地登記第二類謄本一份在卷可
    稽（見原審訴字卷第167至179頁），嗣經李慕華、簡春里於
    原審聲請代林秋承當訴訟後，且經上訴人及視同上訴人同
    意（見原審訴字卷第187頁），依前揭法條規定，其聲請承
    當訴訟，即屬有據，爰准許之。另原審被告黃文明、黃仲寄
    原應有部分分別為二十四分之一及一四四分之三（見本院卷
    (一)第186至187頁），嗣於本院上訴期間黃文明、黃仲寄分別
    將其應有部分，移轉予黃謝月英，經黃謝月英於本院聲請代
    黃文明及黃仲寄承當訴訟後，且經上訴人及視同上訴人同意
    （見本院卷一第213頁反面、224至226頁），依上開法條規
    定，其聲請承當訴訟，自屬有據，爰不再將渠等二人列為視
    同上訴人。另視同上訴人黃進已於六十五年四月七日死亡，
    經原審法院以九十七年度財管字第五九號家事裁定，選任國
    產局台南分處為黃進之遺產管理人（見原審訴字卷第72至73
    頁），並於原審具狀更正被告為國產局台南分處即黃進之遺
    產管理人（見原審訴字卷第40至41頁）。
三、又本件上訴人國產局台南分處法定代理人原為郭鴻正，嗣變
    更為林秀娟，有財政部國有財產局九十八年五月七日台財產
    局人字第0981000459號令在卷可按（見原審訴字卷第164頁
    ），並經林秀娟依法聲明承受訴訟（見原審訴字卷第163頁
    ）；另視同上訴人即被告退輔會台南榮服處法定代理人原為
    謝政，嗣經變更由喬川洞接任，有行政院國軍退除役官兵輔
    導委員會一百年一月七日輔人字第1000000240號令影本附卷
    可稽（見本院卷一第190-191頁），並經其具狀聲明承受訴
    訟（見本院卷一第189頁），經核於法並無不合，均應予准
    許。
四、本件視同上訴人梁越龍、梁秀琴、黃為、陳含笑、黃承鴻
    、黃明正均經合法通知，無正當理由而不到場，核無民事訴
    訟法第三百八十六條各款所列情形，准依被上訴人之聲請，
    由其一造辯論而為判決。
貳、實體部分：
一、被上訴人方面：
  (一)於原審起訴主張：坐落於台南巿永康區○○段二八四地號、
    地目建、面積一○四．九六平方公尺之系爭土地，為兩造共
    有，應有部分比例如附件分割方案圖持分比所示。兩造間對
    於系爭土地並無不分割之協議，於法律上亦無不能分割之原
    因，惟因兩造對於分割方法無法達成協議，有訴訟請求判決
    分割共有物之必要，而起訴請求依民法第八百二十三條第一
    項規定判決分割。
  (二)於本院補陳：伊已不主張原審判決所採之分割方案。伊二人
    部分仍願繼續共有，伊同意依台南市永康地政事務所一百年
    五月十七日收件之分割方案圖（即附圖一，下同）為分割或
    依同地政事務所一百年七月十二日收件之分割方案圖（即附
    圖二，下同）為分割均可。
  (三)依上，上訴聲明：(1)原判決廢棄。(2)請准依台南市永康地政
    事務所一百年五月十七日收件之分割方案圖為分割或依同地
    政事務所一百年七月十二日收件之分割方案圖為分割。(3)第
    一、二審訴訟費用由全體共有人依其應有部分比例分擔。
二、上訴人國產局台南分處及視同上訴人退輔會台南榮服處於本
    院審理時之陳述除與原審判決記載相同者予以引用外，另補
    陳：
  (一)希望能將其應有部分單獨分割出來，俾方便日後出售或與他
    人合併。同意依附圖一之方案為分割，或依附圖二之方案為
    分割均可。
  (二)依上，上訴聲明：(1)原判決廢棄。(2)請准依台南市永康地政
    事務所一百年五月十七日收件之分割方案圖為分割，或依同
    地政事務所一百年七月十二日收件之分割方案圖為分割。(3)
    第一、二審訴訟費用由全體共有人依其應有部分比例分擔。
三、視同上訴人黃謝月英部分於本院審理時之陳述除與原審判決
    記載相同者予以引用外，另補陳：
  (一)請依附圖一之分割方案為分割，此方案之複丈成果圖係伊與
    黃進之遺產管理人完成買賣約定情形下請求繪製，為伊積極
    努力之成果，而黃許換就如何購置其附近之土地應有部分，
    迄無行動，日後其能否完成洽購系爭土地其他應有部分之工
    作尚屬未定。況伊於上訴審理期間並向原審被告黃文明、黃
    仲寄買受其應有部分，並完成移轉登記，而兼為其二人之承
    當訴訟人。而黃許換主張之分割方案（即附圖二），打亂伊
    原已努力完成之持分合併使用，且黃許換所需購買之應有部
    分折合約五．五九平方公尺，比其原有應有部分折合五．四
    九平方公尺，大一倍餘，而伊所須購買之應有部分折合約二
    ．一七平方公尺（20.17－17.90＝2.17），伊為求完整，以
    購入黃進所分得三．一八平方公尺，均較黃許換為小，就合
    併使用所涉幅度較小且單純，故應以台南市永康地政事務所
    一百年五月十七日收件之分割方案圖為分割，較為妥當。
  (二)依上，上訴聲明：(1)原判決廢棄。(2)請准依台南市永康地政
    事務所一百年五月十七日收件之分割方案圖為分割。(3)第一
    、二審訴訟費用由全體共有人依其應有部分比例分擔。
四、視同上訴人黃許換部分於本院審理時之陳述除與原審判決記
    載相同者予以引用外，並補陳：
  (一)主張依台南市永康地政事務所一百年七月十二日收件之分割
    方案圖為分割，因如採此分割方案，其僅需向分得編號Ｂ、
    Ｃ者收購即可，如採黃謝月英之方案圖為分割（即附圖一）
    ，伊需向分得編號Ｂ、Ｃ及Ｅ1者收購，較為複雜且不便。
  (二)依上，上訴聲明：(1)原判決廢棄。(2)請准依台南市永康地政
    事務所一百年七月十二日收件之分割方案圖為分割。(3)第一
    、二審訴訟費用由全體共有人依其應有部分比例分擔。
五、視同上訴人梁越龍、梁秀琴、黃為、陳含笑、黃承鴻、黃
    明正等人，均未於言詞辯論期日到庭，亦未提出書狀作何聲
    明及陳述。
六、兩造不爭執及爭執事項：
（一）兩造不爭執事實：
    (一)兩造共有系爭土地，各當事人就系爭土地應有部分，如附
      圖（持分比）所示，並有最新土地建物查詢資料在卷可佐
      （見本院卷(一)第224至226頁）。
    (二)本件之分割方案，各共有人所分得部分，係按其應有部分
      比例之面積分配，並無增減的情形，亦無相互找補金錢之
      事。
    (三)被上訴人已不主張原判決所採之分割方案，請求改按台南
      市永康地政事務所一百年五月十七日收件之分割方案（即
      附圖一），或一百年七月十二日收件之分割方案（即附圖
      二）為分割。視同上訴人黃謝月英請求按一百年五月十七
      日收件之分割方案（即附圖一）分割。視同上訴人黃許換
      請求按一百年七月十二日收件之分割方案（即附圖二）為
      分割。其他到庭之當事人就上開二方案均稱擇一方案為分
      割，都沒有意見。
（二）爭執事項：
      本件分割方案究竟應如附圖一，或附圖二之方案為分割，
      較為妥當？
七、得心證之理由：
（一）按各共有人，除法令另有規定外，得隨時請求分割共有物
      。但因物之使用目的不能分割或契約訂有不分割之期限者
      ，不在此限，民法第八百二十三條第一項定有明文。本件
      被上訴人主張系爭土地為建地目，面積一○四．九六平方
      公尺，為兩造所共有，各人之應有部分如附表持分比所示
      ，兩造間未定有不分割之契約，亦無因物之使用目的不能
      分割情事，業據被上訴人提出土地登記謄本、異動索引、
      異動清冊、土地建物查詢資料為證（見原審訴字卷第167
      至179頁、本院卷(一)第224至226頁），且為上訴人及視同
      上訴人等所不爭執，自堪信為真實。揆諸首揭條文規定，
      被上訴人訴請法院裁判分割，自應准許。
（二）又按共有物之分割，依共有人協議之方法行之。分割之方
      法不能協議決定，或於協議決定後因消滅時效完成經共有
      人拒絕履行者，法院得因任何共有人之請求，命為下列之
      分配：(1)以原物分配於各共有人。但各共有人均受原物之
      分配顯有困難者，得將原物分配於部分共有人。(2)原物分
      配顯有困難時，得變賣共有物，以價金分配於各共有人；
      或以原物之一部分分配於各共有人，他部分變賣，以價金
      分配於各共有人。(3)以原物為分配時，如共有人中有未受
      分配，或不能按其應有部分受分配者，得以金錢補償之。
      (4)以原物為分配時，因共有人之利益或其他必要情形，得
      就共有物之一部分仍維持共有；此為民法第八百二十四條
      第一至四項所明定。
（三）查系爭土地南側依序為同段二八五地號土地，現為視同上
      訴人黃許換所有之一層鐵皮屋坐落其上；同段二八六地號
      土地，現為視同上訴人黃謝月英所有之二層鐵皮屋坐落其
      上；同段二八七、二八八地號土地，目前為空地，為被上
      訴人李慕華、簡春里所有；同段二八九地號土地，現為視
      同上訴人梁越龍所有之一層磚造房屋坐落其上；同段二九
      ○地號土地，現為訴外人蔣義育所有之二層樓磚造房屋，
      占用到部分系爭土地；同段二九二地號土地，現為柏油路
      面；同段三○八地號土地，現為視同上訴人黃為所有之
      二層樓鐵皮屋坐落其上；同段三○九地號土地，現為訴外
      人陳秋菊所有之二層樓鐵皮屋；同段三一○地號土地，為
      視同上訴人陳含笑所有之建物坐落其上等情，業經原審法
      院於九十七年十二月二十九日會同兩造及台南巿永康地政
      事務所測量員至現場勘測屬實，並製有勘驗測量筆錄及土
      地複丈成果圖在卷（見原審訴字卷第93至97、112頁）足
      稽，復有被上訴人提出之現況照片九幀附卷（見原審訴字
      卷第99至105頁）足憑，且為兩造所不爭執（見原審訴字
      卷第133至134頁），自堪信為真實。
（四）本院審核系爭土地之各共有人及上開所有建物之相關位置
      、兩造使用土地現狀、共有人間之應有部分價值及土地上
      已存有之道路規劃；再參以分割後取得各該部分土地者，
      可與緊鄰之既有建物合併使用，得發揮較大之土地經濟效
      用，另慮及系爭土地之地形、使用現況、當事人之意願，
      而上訴人國財局台南分處、視同上訴人退輔會台南榮服處
      均希望能將其之應有部分單獨分割出來，俾方便日後出售
      或併購，且原審判決分割方案未充分考量上情，再以被上
      訴人（即原審原告）已放棄原判決之分割方案等情。本院
      爰依視同上訴人黃謝月英提出之方案，函請台南巿永康地
      政事務所以依各共有人應有部分比例折合之面積，按原物
      分配於各共有人之方式，繪製分割方案圖，經台南巿永康
      地政事務所以一百年五月十七日收件之分割方案圖（即附
      圖一）函覆在案。嗣視同上訴人黃許換以上開附圖一方案
      ，認其需要向分得編號Ｂ、Ｃ及Ｅ1者收購，較為複雜且
      不便，而提出修正方案，經本院再函請台南巿永康地政事
      務依黃許換之修正方案，繪製分割方案圖，經台南巿永康
      地政事務所以一百年七月十二日收件之分割方案圖（即附
      圖二）函覆在案（因上開二方案均係依該地政事務所複丈
      日期一百年六月二日之圖為基礎繪製，故以收件日期區分
      之）。查本件兩造當事人就分割方案之選擇，其中視同上
      訴人黃謝月英請求按附圖一之方案分割，視同上訴人黃許
      換則請求按附圖二之方案分割，其餘到庭之當事人則對採
      上開二方案之任一方案為分割均無意見，已如前之不爭執
      事項所載。經本院審酌：附圖一之分割方案，係視同上訴
      人黃謝月英率先提出，並稱該方案伊已事先與黃進之遺產
      管理人完成買賣約定情形下所主張，為伊積極努力之成果
      ，且伊於上訴審理期間並向原審被告黃文明、黃仲寄買受
      其應有部分，並完成移轉登記，而兼為該二人之承當訴訟
      人；而黃許換嗣後主張之分割方案，則打亂伊原已努力完
      成之持分合併使用，已據視同上訴人黃謝月英於本院陳述
      在卷。次查黃謝月英於原審審理時，其應有部分為八分之
      一，於本院審理期間另收購原審被告黃文明、黃仲寄之應
      有部分，致其應有部分合計達四十八分之九，折合面積為
      十七．八九九平方公尺，並兼為黃文明、黃仲寄之承當訴
      訟人；而黃許換於原審迄本院審理時就系爭土地之應有部
      分均為四００分之二三，折合面積為五．四九平方公尺。
      按黃許換嗣後主張之分割方案，係依附圖一之方案予以修
      正，究之僅係為考量其個人利益所提出之修正案，並非附
      圖一之方案有何違法或不公平之情事，質言之視同上訴人
      黃謝月英所主張之附圖一分割方案，確已能兼顧全部共有
      人之利益，作整體利用，而無損土地之價值，更能為有效
      之利用，而達到土地使用之經濟效用，究之應為適當之分
      割方案，爰採為本件之分割方案。
（五）茲將兩造各該人分得之情形，詳述如下：
      (1)編號Ａ部分，面積五．四九平方公尺分歸視同上訴人黃
        許換所有；以配合系爭土地南側即同段二八五地號土地
        亦為視同上訴人黃許換所有，而有一層鐵皮屋坐落其上
        ，可合併使用。編號Ｂ部分，面積三．０七平方公尺分
        歸視同上訴人退輔會台南榮服處即史維文之遺產管理人
        所有。編號Ｃ部分，面積三．一八平方公尺分歸上訴人
        國財局台南分處即黃進之遺產管理人所有。因該二遺產
        管理人就上開分得之土地，日後需出售或與鄰地合併；
        而分得編號Ｄ部分之黃謝月英陳稱已與黃進之遺產管理
        人商洽買賣該編號Ｃ部分，另黃許換亦可與史維文之遺
        產管理人商洽買賣該編號Ａ部分，以期地盡其效力，並
        為妥善之規劃使用。
      (2)編號Ｄ部分，面積十七．九０平方公尺分歸視同上訴人
        黃謝月英所有；以配合同段二八六地號土地亦為黃謝月
        英所有，有二層鐵皮屋坐落其上，可合併使用；並與編
        號Ｃ部分相鄰，供日後再洽購合併使用。
      (3)另考量系爭土地南側之同段二八七、二八八地號土地，
        目前為空地，為被上訴人李慕華、簡春里所有；同段二
        八九地號土地，現為視同上訴人梁越龍所有之一層磚造
        房屋；同段二九○地號土地，現為訴外人蔣義育所有之
        二層樓磚造房屋，占用到部分系爭土地；同段二九二地
        號土地，現為柏油路面；同段三○八地號土地，現為視
        同上訴人黃為所有之二層樓鐵皮屋；同段三○九地號
        土地，現為訴外人陳秋菊所有之二層樓鐵皮屋；同段三
        一○地號土地，為視同上訴人陳含笑所有，其上有建物
        等情，而上開之兩造當事人，或因其應有部分折合面積
        超過其南側土地面寬（如李慕華、簡春里、黃承鴻即黃
        國昌、黃明正者）、或因其應有部分折合面積小於其南
        側土地面寬（如梁秀琴、梁越龍、黃為、陳含笑者）
        ，爰將編號Ｅ、Ｅ1、Ｅ2部分，面積三十九．三三平方
        公尺分歸被上訴人簡春里、李慕華共同取得，並按其應
        有部分比例保持共有；編號Ｆ部分，面積三．八七平方
        公尺分歸視同上訴人梁越龍、梁秀琴共同取得，並按其
        應有部分比例保持共有；編號Ｉ部分，面積三．九八平
        方公尺分歸視同上訴人黃為所有；編號Ｊ部分，面積
        二．七三平方公尺分歸視同上訴人陳含笑所有；編號Ｇ
        1、Ｇ2部分，面積十五．九一平方公尺分歸視同上訴人
        黃承鴻即黃國昌、黃明正共同取得，並按其應有部分比
        例保持共有。另編號Ｈ部分，面積九．五０平方公尺，
        其南側已鋪設柏油路面為供公眾通行之道路，故此部分
        亦設為道路，並按附表所示兩造應有部分（附圖載為持
        分比）之比例保持共有。
      (4)本件之分割分案，各共有人所分得部分，均係按其應有
        部分比例之面積分配（係按小數點後第三位部分採四捨
        五入為之），並無增減土地面積情形，亦無互相找補金
        錢之事，業經前揭不爭執事項載明，併此敘明。
八、綜上所述，本院經審酌共有人之應有部分比例，土地上現有
    建築物之構造、位置及整體共有人之經濟利益等因素，認按
    附圖一之分割方案為分割較符合全體共有人之經濟利益，爰
    採為本件之分割方法。原審判決未充分考量當事人之意願，
    且上訴人國財局台南分處、視同上訴人退輔會台南榮服處均
    係遺產管理人，日後應處理其所管理之遺產，惟未將其等應
    有部分單獨分割出來，俾方便日後出售或併購，即非允洽，
    上訴意旨指摘原判決不當，求予廢棄改判，為有理由，自應
    由本院將原判決予以廢棄，改判如主文第二項所示。又因本
    件係分割共有物之訴，上訴人之行為，可認係按當時之訴訟
    程度，為伸張或防禦權利所必要，且由被上訴人負擔全部訴
    訟費用亦顯失公平，爰就本件訴訟費用命依如附表所示，按
    兩造應有部分比例負擔。
九、據上論結，本件上訴為有理由，依民事訴訟法第四百五十條
    、第八十條之一、第八十一條第二款、第八十五條第一項前
    段、第四百六十三條、第三百八十五條第一項前段，判決如
    主文。
中    華    民    國   100    年    12    月    6     日
                  民事第五庭    審判長法  官  張世展
                                      法  官  顏基典
                                      法  官  王明宏
上為正本係照原本作成。
不得上訴。
中    華    民    國   100    年    12    月    6     日
                                      書記官  王全龍
附表：
┌──┬───────────┬───────────┐
│編號│ 所有權人             │     應有部分比例     │
├──┼───────────┼───────────┤
│ 1  │ 黃許換               │        23/400        │
├──┼───────────┼───────────┤
│ 2  │ 史維文               │        90/2800       │
├──┼───────────┼───────────┤
│ 3  │ 黃進                 │        8/240         │
├──┼───────────┼───────────┤
│ 4  │ 黃謝月英             │        9/48          │
├──┼───────────┼───────────┤
│ 5  │ 李慕華               │      20772/84000     │
├──┼───────────┼───────────┤
│ 6  │ 簡春里               │      3848/84000      │
├──┼───────────┼───────────┤
│ 7  │ 梁秀琴               │         1/120        │
├──┼───────────┼───────────┤
│ 8  │ 梁越龍               │         90/2800      │
├──┼───────────┼───────────┤
│ 9  │ 黃為               │         1/24         │
├──┼───────────┼───────────┤
│ 10 │ 陳含笑               │         1/35         │
├──┼───────────┼───────────┤
│ 11 │ 黃承鴻（即黃國昌）   │         3/24         │
├──┼───────────┼───────────┤
│ 12 │ 黃明正               │         1/24         │
└──┴───────────┴───────────┘